【裁判字號】    90,自緝,29
【裁判日期】    900919
【裁判案由】    詐欺
【裁判全文】
臺灣高雄地方法院刑事判決                            九十年度自緝字第二九號
    自  訴  人  丙○○
    被      告  乙○○
    選任辯護人  楊水柱律師
右列被告因詐欺案件，經自訴人提起自訴，甲○判決如左：
    主  文
乙○○無罪。
    理  由
一、自訴意旨係以：被告乙○○於民國八十三年三月份，因以經營事業需要資金急用
    為由，向自訴人丙○○調借新台幣一百三十五萬元，並開立被告之妻游吳秋菊為
    發票人（游吳秋菊經甲○於八十四年二月二十七日以八十三年度自字第五二五號
    判決無罪），並由被告乙○○背書之支票予自訴人，詎料於到期提示日經銀行交
    換卻因拒絕往來戶退票未獲付款，事後自訴人多次項被告催討，被告並無履約之
    誠意，又避不見面，顯無清償之意，被告又以不實謊言，詐騙之心誘使自訴人限
    於錯誤而交付財物，被告詐欺行為已昭然若揭，係犯刑法第三百三十九第一項詐
    欺取財罪等語。
二、按犯罪事實應依證據認定之，無證據不得推定其犯罪事實。又不能證明被告犯罪
    者，應諭知無罪之判決，刑事訴訟法第一百五十四條、第三百零一條第一項分別
    定有明文。又事實之認定應憑證據，如未能發現相當證據，或證據不足以證明，
    自不得以推測或擬制之方法，為裁判之基礎（最高法院四十年台上字第八六號判
    例參照）而告訴人之告訴，係以使被告受刑事訴追為目的，是其陳述是否與事實
    相符，仍應調查其他證據以資審認（最高法院五十二年台上字第一三００號判例
    參照），且認定犯罪事實所憑之證據，雖不以直接證據為限，間接證據亦包括在
    內，然而無論直接證據或間接證據，其為訴訟上之證明，須於通常一般之人均不
    致有所懷疑，而得確信其為真實之程度者，始得據為有罪之認定，倘其證明尚未
    達於一定程度，而有合理之懷疑存在而無從使事實審法院得有罪之確信時，即應
    由法院為諭知被告無罪之判決（最高法院七十六年台上字第四九八六號判例意旨
    參照）再者，刑法第三百三十九條第一項詐欺罪之成立，以意圖為自己或第三人
    不法之所有，以詐術將本人或第三人之物交付為要件，若行為人所用方法，不能
    認為詐術，亦不致使人陷於錯誤則不得以該罪相繩（最高法院四十六年台上字第
    二六○號判例參照），至於債務人於債之關係成立後，如有未依債之本旨履行民
    事債務之情形，在一般社會經驗上可能之原因甚多，縱令出於惡意不履行，苟無
    足以證明其在債之關係發生時，自始即具有不法所有之意圖之積極證據，亦僅能
    令負民事之遲延給付責任，尚不得遽此即認有債信違反之客觀事實，逕行推定債
    務人原有詐欺取財或詐欺得利之犯意。
三、本件自訴人認被告乙○○涉有詐欺取財之犯行，其所依憑之證據無非係以被告所
    交付以被告之妻游吳秋菊為發票人、被告為背書人之支票六張及支票因存款不足
    而遭退票之退票理由單五張為據。
四、訊之被告乙○○固坦承因為投資生意上所需曾陸陸續續向自訴人借貸前開金額，
    並開立以其妻游吳秋菊為發票人、伊為背書人之支票予自訴人作為擔保等情，惟
    矢口否認有何詐欺犯行，辯稱︰伊向自訴人借錢是因為當時所經營的茶藝館及開
    公司有些負債，並先後購買三間房子，才向自訴人借錢，但是因所負擔利息的壓
    力太大，才被利息拖垮，一時無法償還，並非故意詐欺自訴人等語。辯護意旨則
    以：被告係於八十三年間因經濟發生困難，一時週轉不靈導致無法讓自訴人無法
    如期兌領票款，且被告有將名下房屋出售用以還債，及與其他債權人進行商談還
    款事宜，是被告於借款時並無何詐借之意與行為，僅因嗣後經濟情況改變而無力
    如期清償，被告顯無詐欺犯行，是被告與自訴人之間顯係單純為債務糾紛之問題
    等語。
五、經查︰
  （一）據自訴人於甲○調查時陳稱：於八十二年間透過朋友認識被告，被告並因經
        營茶藝館及通訊公司需要資金周轉才向伊借錢，剛開始借十萬、二十萬都有
        按時清償，到借大額之金錢後就跳票了，且是因為被告都不出面解決這些債
        務，伊才告被告的等語（甲○八十三年度自字第五二五號卷第十九頁背面訊
        問筆錄及甲○九十年七月三日訊問筆錄參照），然被告所向自訴人借得一百
        三十五萬元係於八十三年間分次陸陸續續向自訴人所借得，業經自訴人於甲
        ○調查時陳述：被告於八十三年間所借的一百三十五萬元並非一次借得，而
        是分次陸續借的，且因被告事前有要求延期兌現，避免伊去提示後被告成為
        拒絕往來戶，故伊有拿原來的支票跟被告換票等語明確（見甲○九十年七月
        三日訊問筆錄），且被告所開立之支票發票日分別為：八十三年五月二十五
        日（二張、票號各為：ＡＩ0000000號及ＳＢ0000000號、金
        額分別為二十萬元）、八十三年六月一日（票號：Ａ0000000號、金
        額二十萬元）、八十三年六月十六日（票號：ＡＩ0000000號、金額
        二十萬元）、八十三年六月三十日（票號：ＡＩ0000000號、金額為
        十萬元），及八十三年八月九日（票號：ＡＩ0000000號、金額為十
        五萬元）之支票，有前開票號之支票及退票單共十一份在卷可憑，足見被告
        向自訴人借款並非一次借得前開款項，而是分次以十萬、二十萬或三十萬之
        金額陸續向自訴人所借得，再累積到一百三十五萬元等情堪以認定，是自訴
        人所稱被告先以小額借款方式取信於自訴人後，再向自訴人借得大筆款項之
        詐騙之方式，顯不實在。
  （二）又被告確於八十二年八月十三日以總價二百一十八萬元分期付款及貸款一百
        六十萬元之方式向案外人陳秀華購買位於高雄市三民區○○○路八十七巷三
      十一號三樓之三之房子一間，於八十三年三月二十八日向案外人郭明配以總
        價九百六十五萬元購得位於高雄縣鳳山市○○街十六巷十七號之房子一戶，
        並於八十三年一月十七日成立金曜通器材行有限公司，經營呼叫器、行動電
        話機、傳真機、通信器材之零組件之業務及電信器材買賣之業務，且另與案
        外人賴錦燦、楊雅婷、王玉娟、王振和、陳芬卿、鍾慶郁及姜繼堯等人有借
        貸關係，亦分別於八十二年八月二十六日、八十三年九月五日及八十三年九
        月十七日清償完畢或償還部分款項之協議，此分別有高雄市政府建設局於八
        十三年十月二十四日以八十三高市建設二字第三二四四一號函所檢送金曜通
        通信器材有限公司之設立登記事項卡影本一份、被告買受前開不動產之買賣
        契約書二份、高雄縣鳳山地政事務所於八十三年十一月十七日以（八三）鳳
        地所二字第一三五五三及第一三五五四號函所檢送被告所有座落於高雄縣鳳
        山市○○○段二八三—四六、二八九—四及二八九—十地號及鳳山市○○段
        七０八—二０地號之土地登記謄本及建築物登記謄本各一份、被告與債權人
        楊雅婷、王玉娟、王振和及陳芬卿攤還部分債務之切結書、被告與債權人鍾
        慶郁償債之契約書各一紙，及清償債權人賴錦燦、姜繼堯之和解書二紙等資
        料在卷可佐，據上開資料，足認被告確於八十二年至八十三年間有成立公司
        、購屋等經營與投資行為，並與前開債權人有借貸關係，顯因週轉不靈，而
        將座落於鳳山市竹子腳二八三—四六、二八九—四及二八九—十地號土地上
        之房屋一棟之所有權讓與債權人賴錦燦，用以解決與債權人賴錦燦間之全部
        債務，又分別與債權人鍾慶郁完全清償完畢及與債權人楊雅婷、王玉娟、王
        振和及陳芬卿以部分清償借款方式達成和解等情堪以認定，是被告前開所辯
        因為經營公司而向自訴人借貸，又因當時貸款購屋及所開設公司經營不善導
        致週轉不靈而導致無法順利清償向自訴人所借貸之款項，並無詐欺之故意與
        詐欺行為各節尚堪採信。被告既無以不法手段誤導自訴人對被告債信風險之
        判斷，則自訴人貸與金錢，要屬任意性處分，應無陷於錯誤之可言。是自訴
        人所舉證據尚不足證明被告有何施用詐術之行為，亦未舉出被告自始即具有
        不法所有意圖之確切事證，實難單憑自訴人之片面指訴及前開支票事後無法
        兌現之情事，即以推測或擬制方法，推定被告涉有詐欺之犯行。
六、綜上所述，被告所為借貸行為並不該當刑法上之詐欺取財罪之構成要件，此外，
    復查無其他積極證據足資證明被告有何詐欺取財之犯行，既不能證明被告犯罪，
    核諸前揭說明，自應由甲○為被告無罪之諭知。
據上論斷，應依刑事訴訟法第三百四十三條及第三百零一條第一項，判決如主文。
中      華      民      國    九十      年      九      月     十九     日
                              臺灣高雄地方法院刑事第四庭
                                  法  官      程克琳
右正本證明與原本無異。
如不服本判決，應於判決送達後十日內，向甲○提出上訴狀。
                                  書記官      梁瑜玲
中    華    民    國      九十      年      九      月      二十      日


司法院資訊處製作；財團法人民間司法改革基金會備份。
